臺灣臺中地方法院民事判決
110年度中簡字第1695號
原      告  林柏維  
被      告  許有德即鼎右鍋物料理店

訴訟代理人  蔡其展律師
上列當事人間請求確認本票債權不存在事件，本院於民國110年1
1月29日言詞辯論終結，判決如下：
    主      文
確認被告持有原告簽發本院110年度司票字第2828號民事裁定所
載如附表所示之本票乙紙，對原告之票據權利不存在。
訴訟費用由被告負擔。
    事實及理由
一、原告主張：原告於民國109年6月1日起加盟被告所創立之品
    牌「湯馥招牌石頭火鍋海鮩涮涮鍋」，加盟期間為3年，原
    告並給付被告新臺幣（下同）20萬元作為加盟金，而在臺中
    市○○區○○路000號開設店面，雙方並簽訂加盟契約書（下稱
    系爭契約），原告功依系爭契約第31條約定簽發如附表所示
    之本票乙紙（下稱系爭本票）予被告收執，以作為原告違約
    及積欠貨款時之保證。嗣因新冠肺炎疫情爆發，導致連月虧
    損，原告已不堪負荷且債臺高築，遂於110年3月26日前往被
    告通訊處當面向被告表示將於110年度4月中旬停止營業並解
    除契約，也徵得被告同意，原告再於110年4月22日以臺中南
    屯路郵局存證號碼第164號存證信函通知被告解除系爭契約
    。嗣原告解約後，已依約拆除廣告招牌，亦無其他違約或造
    成被告損害之情事，更無積欠原告任何貨款，被告即應依系
    爭契約約定歸還系爭本票，而系爭本票所擔保之違約金或貨
    款等債權既均不存在，被告自不得持系爭本票對原告聲請強
    制執行，然被告竟持系爭本票向法院聲請裁定准予強制執行
    ，已損害原告之權益，況縱認為原告確有違約，則系爭契約
    所約定之違約金額也太高。為此，爰依法起訴，並聲明：如
    主文第1項所示。
二、被告則以：雙方於109年6月1日簽訂系爭契約，約定加盟期
    間自109年6月1日起至112年5月31日止，詎原告自110年4月6
    日向被告訂貨後，即未再向被告訂貨，更未與被告商議即逕
    自將大里店歇業，顯已違反系爭契約第10條第2項後段之約
    定，自應賠償被告違約金50萬元，且上開違約金債權依系爭
    契約31條第1款後段約定，既係系爭本票之擔保範圍，被告
    依法聲請裁定准予強制執行，並無違誤。此外，原告主張依
    系爭契約第24條第5款約定解約並不合法，且原告擅自歇業
    後，將使人猜想被告品牌或品質出現問題而致被告受有損害
    。再者，依系爭契約約定之精神可知，除符合契約約定之情
    形外，均不許任一方任意提前終止契約，而本件亦無違約金
    約定過高之情形等語，資為抗辯，並聲明：原告之訴駁回。
三、得心證之理由：
㈠、按確認法律關係之訴，非原告有即受確認判決之法律上利益
    者，不得提起之，民事訴訟法第247條第1項前段定有明文。
    又所謂即受確認判決之法律上利益，係指因法律關係之存否
    不明確，致原告在私法上之地位有受侵害之危險，而此項危
    險得以對於被告之確認判決除去之者而言，故確認法律關係
    成立或不成立之訴，苟具備前開要件，即得謂有即受確認判
    決之法律上利益（最高法院42年台上字第1031號判例意旨參
    照）。經查，被告持系爭本票聲請本院准許強制執行，經本
    院以110年度司票字第2828號民事裁定准許在案，有該裁定
    影本乙份附卷可稽，復經本院職權調取上開卷宗核閱屬實，
    而原告則起訴主張被告就系爭本票之原因關係不存在，是原
    告與被告間就系爭本票之票據權利是否仍存在，顯有爭執，
    致原告應否負系爭本票發票人責任之法律關係不明確，而系
    爭本票既經法院裁定准予強制執行，被告隨時得持系爭本票
    准許強制執行之裁定聲請就原告之財產為強制執行，顯將使
    原告於私法上之財產權有受侵害之危險，而此種不安之狀態
    ，應能以確認判決將之除去，揆諸前開判例意旨，原告訴請
    確認被告就系爭本票對原告之債權是否存在，自有確認利益
    。
㈡、次按原告請求確認之債權，倘係票據（票款）債權時，由於
    票據具有無因性（抽象性或無色性）之特質，票據行為一經
    成立後，即與其基礎之原因關係各自獨立，而完全不沾染原
    因關係之色彩。票據權利之行使不以其原因關係存在為前提
    ，原因關係不存在或無效，並不影響票據行為之效力，執票
    人仍得依票據文義行使權利。因此，於票據債務人請求確認
    票據債權不存在時，執票人僅須就該票據之真實，即票據是
    否為發票人作成之事實，負證明之責，至於執票人對於該票
    據作成之原因為何，則無庸證明。如票據債務人依票據法第
    13條規定主張其與執票人間有抗辯事由存在時，原則上仍應
    由票據債務人負舉證責任，以貫徹票據無因性之本質，與維
    護票據之流通性（最高法院102年度台上字第466號民事裁判
    參照）。此外，若票據債務人以自己與執票人間所存抗辯之
    事由對抗執票人，依票據法第13條規定觀之雖非法所不許，
    仍應先由票據債務人就該抗辯事由之基礎原因關係負舉證之
    責任。惟當票據基礎之原因關係確立後，法院就此項原因關
    係進行實體審理時，當事人於該原因關係是否有效成立或已
    否消滅等事項有所爭執，即應適用各該法律關係之舉證責任
    分配原則，而非猶悉令票據債務人負舉證責任（參見最高法
    院107年度台上字第1584號民事裁判要旨）
㈢、經查，本件原告與被告分別為系爭本票之發票人及執票人，
    為兩造所不爭執，堪信為真實。另原告起訴主張系爭本票乃
    依兩造於109年6月1日所簽訂之系爭契約第31條約定而簽發
    予被告收執，用以擔保原告依系爭契約所生之賠償金、違約
    金或貨款乙情，除與卷附系爭契約第31條第1項約定及系爭
    本票影本上附記事項記載均互核相符外，亦為被告所不爭執
    ，堪認系爭本票之原因關係乃雙方因系爭契約所產生之損害
    賠償、違約金及貨款債權債務關係無訛。又原告既否認系爭
    票據原因關係即對被告有損害賠償、違約金及貨款債權存在
    ，是依前開說明，被告即應就對原告存有前開50萬元權之有
    利於己事實負舉證責任。
㈣、被告辯稱原告已違反系爭契約第10條第2項該段之約定，應給
    付50萬元之違約金，乃為原告所否認，則本件所而審酌者為
    ，原告是否應依系爭契約第10條第2項後段之約定給付被告5
    0萬元之違約金？若是，前開違約金額之約定是否過高？茲
    分述如后：
１、依系爭契約第10條第2項後段約定：「．．．。超過1個月未向甲
    方（按即被告，下同）叫貨，乙方（按即原告，下同）視同
    違約，違約金50萬元整。」，被告辯稱原告自110年4月6日
    最後1次向被告叫貨後，迄被告於110年5月18日向本院聲請
    就系爭本票裁定強制執行，已逾1個月之時間未再叫貨乙情
    ，為原告所不爭執，堪信被告所辯原告自110年4月7日後即
    未再向被告叫貨達1個月以上之情事為真。
２、原告則主張，其於110年3月26日已徵得被告同意於同年4月中
    旬結束營業，更於同年4月22日以臺中南屯路存證號碼第164
    號存證信函通知被告解除系爭契約，被告乃否認有同意原告
    提前終止系爭契約，再辯稱原告以前開存證信函提前解除系
    爭契約並不合法云云。然查，系爭契約固定有加盟期限，並
    分別於第6條、第10條、第11條、第12條、第21條中約定得
    提前終止契約之條件，惟細譯前開約定，均係規定被告得提
    前終止契約之約定，顯見前開各項約定均僅在限制被告提前
    終止系爭契約之權利，並不得任意解釋為亦係限制原告提前
    終止契約之規定。再者，依系爭契約第24條第1項第5款約定
    ：「雙方同意如有左列情事之一者，得主張逕行解除本契約
    ：⑸、其他因發生單方事由足以確信無法繼續履及本契約者
    。」，再參以契約第5條第2項約定：「加盟金於合約屆滿、
    終止或解除、或其他任何情形下，乙方均不得請求全部或部
    分返還。」，顯見原告雖得提前終止系爭契約，但不得向被
    告請求返還已給付之加盟金，已對原告提前終止契約之情具
    有實質懲罰效果，且遍觀系爭契約之內容，亦均無限制原告
    提前終止契約之約定，益徵，原告得依前開約定提前終止系
    爭契約甚明。
３、承上，原告主張近期因新冠肺炎疫情爆發，導致連月虧損，
    原告已不堪負荷且債臺高築等情，除提出計算書為證外，本
    院另審以近來因新冠肺炎疫情爆發，政府加強各項公共場所
    管制，期間更禁止進入店內飲食，造成餐飲業生意大受影響
    ，此為眾所周知之事實，無須特別舉證，且被告復未能舉反
    證推翻，堪認原告主張屬實，則原告依前開約定終止系爭契
    約，應認有據。系爭契約既已經原告合法終止，則自無再依
    前開約定向被告叫貨之義務，即無違約可言，亦無須依系爭
    契約第10條第2項約定給付被告50萬元違約金，且被告除前
    開辯詞外，也未能提出任何證據證明對原告有其他損害賠償
    金、違約金或貨款債權存在，則本院即無從認定被告就系爭
    本票之原因關係有債權存在，被告自不得享有系爭本票之票
    據債權。
四、綜上所述，原告訴請確認被告所持有本院110年度司票字第2
    828號民事裁定所載如附表所示之本票乙紙，對原告之票據
    權利不存在（含本金及法定利息），依法即有理由，應予准
    許。
五、本件事證已臻明確，兩造其餘攻擊防禦方法及證據，核與判
    決之結果不生影響，爰不一一論列，併此敘明。
六、依民事訴訟法第78條規定，本件訴訟費用命由被告負擔。
中    華    民    國   110    年    12    月    22    日
                  臺灣臺中地方法院臺中簡易庭
                                  法  官  林士傑
以上為正本係照原本作成。
如不服本判決，應於送達後20日內，向本院提出上訴狀並表明上
訴理由，如於本判決宣示後送達前提起上訴者，應於判決送達後
20日內補提上訴理由書（須附繕本）。如委任律師提起上訴者，
應一併繳納上訴審裁判費。
中    華    民    國   110    年    12    月    22    日
                                  書記官　楊均謙 
附表：
編號    發票日 　（民國） 票面金額（新臺幣）  到期日 （民國） 發票人   票   號 １ 109年6月1日 500,000元 未載 林柏維 WG0000000號